【裁判字號】    96,重訴,232
【裁判日期】    970627
【裁判案由】    拆屋還地
【裁判全文】
臺灣臺中地方法院民事判決             96年度重訴字第232號
原      告  臺灣糖業股份有限公司
法定代理人  葉國興
訴訟代理人  林益輝律師
複代理人    丁○○
被      告  丙○○
訴訟代理人  乙○○
被      告  甲○○
上列當事人間請求拆屋還地事件，本院於民國97年6月16日言詞
辯論終結，判決如下：
    主      文
被告丙○○應將坐落台中縣潭子鄉區308、307地號土地如附
件台中縣雅潭地政事務所土地複丈成果圖編號7所示面積34.54平
方公尺之地上物拆除（占用308地號土地為7.49平方公尺、占用
307地號土地為27.05平方公尺），將該土地返還予原告；並應給
付原告新臺幣壹拾萬陸仟肆佰捌拾元，及自民國96年6月10日起
至清償日止按週年利率百分之五計算之利息，暨自民國96年5月
29日起至交還土地日止按年給付原告新臺幣貳萬壹仟貳佰玖拾陸
元之損害金。
被告甲○○應將坐落台中縣潭子鄉區307地號土地如附件台
中縣雅潭地政事務所土地複丈成果圖編號14所示面積321.87平方
公尺之地上物拆除，將該土地返還予原告；並應給付原告新臺幣
玖拾玖萬貳仟貳佰陸拾元，及自民國96年6月9日起至清償日止按
週年利率百分之五計算之利息，暨自民國96年5月29日起至交還
土地日止按年給付原告新臺幣壹拾玖萬捌仟肆佰伍拾貳元之損害
金。
原告其餘之訴駁回。
訴訟費用由被告丙○○負擔百分之三，由被告甲○○負擔百分之
二十五，餘由原告負擔。
本判決第一項及命被告丙○○負擔訴訟費用部分，於原告以新臺
幣壹佰壹拾陸萬參仟肆佰零肆元為被告丙○○供擔保後，得假執
行。
本判決第二項及命被告甲○○負擔訴訟費用部分，於原告以新臺
幣壹仟零捌拾參萬玖仟陸佰肆拾陸元為被告甲○○供擔保後，得
假執行。
原告其餘假執行之聲請駁回。
    事實及理由
壹、程序事項：
    被告丙○○經合法通知，未於最後言詞辯論期日到場，核無
    民事訴訟法第386條各款所列情形，爰依原告之聲請，由其
    一造辯論而
貳、兩造爭執要旨：
  一原告主張：
    (一)台中縣潭子鄉區307地號土地及同段308地號土地為原
      告所有。而被告丙○○未經原告同意，擅自在308、307地
      號如附件台中縣雅潭地政事務所土地複丈成果圖（以下簡
      稱附圖）編號7所示面積34.54平方公尺之土地上興建房屋
      居住使用（即門牌號碼台中縣潭子鄉○○村○○路○段52
      巷14號，占用308地號土地7.49平方公尺、占用307地號土
      地27.05平方公尺）；被告甲○○亦未經原告同意，擅自
      在307地號如附圖編號14所示面積321.87平方公尺之土地
      上興建房屋居住使用（即門牌號碼台中縣潭子鄉○○村○
      ○路○段38巷4號），均屬無權占有，爰依民法第767條規
      定，請求被告二人拆除地上物，並交還土地予原告。
    (二)被告二人占用上開土地均已逾五年以上，應給付民國96年
      5月29起訴前五年如附表所示之損害金予原告，及如附所
      示自96年5月29日起至交還土地日止每年之損害金。
    附表：
    ┌──┬───┬────┬────────┬──────┐
    │編號│姓  名│占用面積│   五年損害金   │自96.5.29日 │
    │    │      │        │（新臺幣，下同）│起每年損害金│
    ├──┼───┼────┼────────┼──────┤
    │ 1  │丙○○│ 34.54㎡│    139,542元   │  27,908元  │
    ├──┼───┼────┼────────┼──────┤
    │ 2  │甲○○│321.87㎡│  1,300,355元   │ 260,071元  │
    ├──┴───┴────┴────────┴──────┤
    │計算式：                                              │
    │1.丙○○部分：占用面積34.54㎡×申報地價8,080元/㎡×年 │
    │  息10%=27,908元（每年損害金）。5年損害金則為139,542元│
    │  。                                                  │
    │2.甲○○部分：占用面積321.87㎡×申報地價8,080元/㎡×年│
    │  息10%=260,071元（每年損害金）。5年損害金則為1,300,35│
    │  5元。                                               │
    └───────────────────────────┘
    (三)並聲明：1.被告丙○○應將坐落308、307地號土地如附圖
      編號7所示面積34.54平方公尺之地上物拆除，將該土地返
      還予原告；並應給付原告139,542元，及自96年6月10日起
      至清償日止按週年利率百分之五計算之利息，暨自96年5
      月29日起至交還土地日止按年給付原告27,908元之損害金
      ；2.被告甲○○應將坐落307地號土地如附圖編號14所示
      面積321.87平方公尺之地上物拆除，將該土地返還予原告
      ；並應給付原告1,300,355元，及自96年6月9日起至清償
      日止按週年利率百分之五計算之利息，暨自96年5月29日
      起至交還土地日止按年給付原告260,071元之損害金；3.
      願供擔保，請准宣告假執行；4.訴訟費用由被告負擔。
  二被告甲○○抗辯：系爭土地是政府撥給伊住的，並提出「台
    中縣自謀退除役官兵聯絡中心為台中糖廠拆遷潭子工場佔建
    房屋協調會會議記錄」為憑。
  三被告丙○○雖曾委任訴訟代理人於96年10月8日言詞辯論期
    日到場，但未為任何答辯；而於本案審理期間，亦未提出書
    狀為任何聲明或陳述。
參、得心證之理由：
  一原告主張台中縣潭子鄉區307、308地號土地為其所有，
    而被告丙○○、甲○○居住之房屋占用系爭土地之事實，為
    被告二人所不爭執，且有原告提出之土地登記謄本及被告二
    人之戶籍謄本為證，故可信為真實。而關於被告丙○○、甲
    ○○所居住房屋占用系爭土地之範圍及面積，經本院於96年
    7月27日會同台中縣雅潭地政事務所人員至現場勘驗，並囑
    託測量員鑑測，其結果為：被告丙○○占用系爭土地如附圖
    編號7所示，面積34.54平方公尺（占用308地號土地為7.49
    平方公尺、占用307地號土地為27.05平方公尺）；被告甲○
    ○占用系爭土地上如附圖編號14所示，面積321.87平方公尺
    ，此有勘驗筆錄、現場照片及台中縣雅潭地政事務所96年7
    月19日雅土測字第122000號土地複丈成果圖（引用為本判決
    之附件）在卷可憑。
  二按所有人對於無權占有或侵奪其所有物者，得請求返還之，
    民法第767條前段定有明文。次按「以無權占有為原因，請
    求返還所有物之訴，被告對原告就其物有所有權存在之事實
    無爭執，而僅以非無權占有為抗辯者，原告於被告無權占有
    之事實，無舉證責任。被告應就其取得占有，係有正當權源
    之事實證明之。如不能證明，則應認原告之請求為有理由。
    」此有最高法院72年度台上字第1552號民事裁判要旨可資參
    考。茲被告甲○○雖抗辯系爭土地是政府撥給伊居住使用，
    並提出「台中縣自謀退除役官兵聯絡中心為台中糖廠拆遷潭
    子工場佔建房屋協調會議記錄」為證。惟查，該協調會（57
    年9月14日舉行）雖然作成「一土地面積每人不超過一五至
    二０坪，搬遷補償費一律新台幣七千元，房屋按長條形建造
    ，位置分配由遷建人自行協調決定。二廁所問題將來再聯繫
    解決。三另行辦理簽約手續。」之結論，但該會議記錄所稱
    糖廠工場，並未表明即是系爭土地；且到場參與協調之退除
    役官兵為丁耀東、羅海雄、董傑等三人，並無被告甲○○，
    被告甲○○亦未說明其與丁耀東等三人之關係；另依結論第
    三點所示，退除役官兵應與原告簽訂契約，惟被告甲○○並
    未提出相關契約，且其於96年10月8日言詞辯論期日自陳使
    用系爭土地未支付任何對價，顯然原告與被告甲○○間並無
    租賃或使用借貸契約存在，此與前開協調會結論第三點亦未
    符合。是以，被告甲○○辯稱系爭土地是政府撥給伊居住使
    用云云，應無可採，其使用系爭土地，為無權占有，誠屬明
    確。至於被告丙○○部分，其並未舉證證明有使用系爭土地
    之合法權源，故亦為無權占有。被告二人既然係無權占有使
    用原告之系爭土地，則原告依前開規定，請求被告丙○○、
    甲○○將系爭土地上如附圖編號7、14所示之地上物拆除，
    並將該部分土地返還予原告，即屬正當。
  三另按城市地方房屋之租金，以不超過土地及其建築物申報總
    價額年息百分之十為限，上開規定，於租用基地建築房屋準
    用之，土地法第97條第1項、第105條定有明文。又無權占有
    他人土地，可能獲得相當於租金之利益，為社會通常之觀念
    ；被告無權占用原告土地建築房屋，其於占用期間即享有相
    當於租金利益，而無權占用人所獲得相當於租金之利益，其
    租金額之多寡，除以基地申報地價為基礎外，尚須斟酌基地
    之位置，工商業繁榮之程度，承租人利用基地之經濟價值及
    所受利益等項，並與鄰地租金相比較，以為決定，並非必達
    申報總地價年息百分之十最高額，此有最高法院61年台上字
    第1695號判例及68年台上字第3071號判例可資參照。茲審酌
    系爭土地雖位在城鎮○○地段，但未鄰接主要交通幹道，被
    告二人僅在其上建屋居住，並未利用該土地從事商業活動；
    及原告起訴後，已與部分占用戶以占用土地面積按申報地價
    年息百分之七計算每年租金而達成和解等情事，認為應以申
    報地價總價額年息百分之七計算其相當租金之損害金為適當
    。而系爭二筆土地96年1月期之申報地價為每平方公尺8,808
    元，有土地登記謄本附卷可查。準此計算結果，原告就被告
    丙○○無權占用系爭土地部分，請求其給付起訴前五年之損
    害金為106,480元（計算式：每年損害金為34.54㎡×8,808
    元/㎡×7%=21,296元，元以下四捨五入，下同；五年損害金
    為21,296元/年×5年=106,480元）；就被告甲○○無權占用
    系爭土地部分，請求其給付起訴前五年之損害金為992,261
    元（計算式：每年損害金為321.87㎡×8,808元/㎡×7%=198
    ,452 元；五年損害金為198,452元/年×5年=992,260元）。
  四綜上所述，原告請求：1.被告丙○○應將坐落308、307地號
    土地如附圖編號7所示面積34.54平方公尺之地上物拆除，將
    該土地返還予原告；並應給付原告106,480元，及自96年6月
    10日起至清償日止按週年利率百分之五計算之利息，暨自96
    年5月29日起至交還土地日止按年給付原告21,296元之損害
    金；2.被告甲○○應將坐落307地號土地如附圖編號14所示
    面積321.87平方公尺之地上物拆除，將該土地返還予原告；
    並應給付原告992,260元，及自96年6月9日起至清償日止按
    週年利率百分之五計算之利息，暨自96年5月29日起至交還
    土地日止按年給付原告198,452元之損害金，為有理由，應
    予准許。其餘逾此部分之請求，為無理由，應予駁回。
  五原告陳明願供擔保請准宣告假執行，於原告勝訴部分（即本
    判決主文第一、二項及命被告負擔訴訟費用部分），核無不
    合，爰酌定相當擔保金額准許之。至於原告敗訴部分，其假
    執行之聲請，因失所依附，應予駁回。
肆、一造辯論、訴訟費用負擔及宣告假執行之依據：民事訴訟法
    第385條第1項前段、第79條、第85條第1項但書、第390條第
    2項。
中    華    民    國    97    年    6     月    27    日
                  民事第三庭    法  官  游文科
正本係照原本作成。
如對本判決上訴，須於判決送達後20日內向本院提出上訴狀。
中    華    民    國    97    年    6     月    27    日
                                書記官    謝坤冀


司法院資訊處製作；財團法人民間司法改革基金會備份。
